臺灣高等法院民事判決　　　　　　　　　 93年度上字第896號
參加 原 告　戊○○○
　　　　　　甲○○
　　　　　　丙○○
　　　　　　丁○○
共　　　同
訴訟代理人　王冠儀
參加被告即
上　訴　人　乙○○
　　　　　　（原名楊清盛）
訴訟代理人　謝新平律師
參加被告即
被上 訴 人　己○○○
訴訟代理人　邱國旺律師
　　　　　　林建平律師
當事人間請求土地所有權移轉登記事件，上訴人對於中華民國93
年8月26日臺灣桃園地方法院93年度訴字第695號第一審判決提起
上訴，參加原告就參加被告間土地所有權移轉登記事件，提起主
參加之訴，本院於94年11月9日言詞辯論終結，判決如下：
    主      文
確認被告己○○○就坐落桃園縣八德市○○段六二地號，面積：
一千三百六十三點四六平方公尺，應有部分三十分之四之土地，
及同段六三地號，面積：二千二百四十三點四六平方公尺，應有
部分十二分之一之土地對被告乙○○之所有權移轉登記請求權不
存在。
確認原告戊○○○、甲○○、丙○○、丁○○四人就坐落桃園縣
八德市○○段六二地號，面積：一千三百六十三點四六平方公尺
，應有部分三十分之四之土地有優先承購權存在。被告乙○○應
就本項土地與原告戊○○○、甲○○、丙○○、丁○○訂立條件
如七十二年九月十四日乙○○與己○○○、李碧蓮所訂立不動產
買賣契約之書面契約，並將本項土地移轉登記與原告戊○○○、
甲○○、丙○○、丁○○四人。
確認原告戊○○○、丙○○、丁○○三人就坐落桃園縣八德市○
○段六三地號，面積：二千二百四十三點四六平方公尺，應有部
分十二分之一之土地有優先承購權存在。被告乙○○應就本項土
地與原告戊○○○、丙○○、丁○○訂立條件如七十二年九月十
四日乙○○與己○○○、李碧蓮所訂立不動產買賣契約之書面契
約，並將本項土地移轉登記與原告戊○○○、丙○○、丁○○三
人。
原判決廢棄。
上開廢棄部分，被上訴人在第一審之訴駁回。
第一、二審訴訟費用（包含參加訴訟）由被上訴人負擔。
    事實及理由
壹、本案上訴部分
一、被上訴人主張：上訴人為坐落桃園縣八德市○○段62地號土
    地（重測前為小大湳段477之6地號），面積：1363點46平方
    公尺，應有部分4/30，同段63地號土地（重測前為小大湳段
    477之9地號），面積：2243點46平方公尺，應有部分1/12（
    下稱系爭土地）之所有權人，坐落桃園縣八德市○○段62、
    63地號土地經上訴人與其他共有人約定分管使用，上訴人於
    其分管之土地上搭建鋼架石綿瓦廠房（下稱系爭廠房），被
    上訴人與訴外人李碧蓮遂於72年9月14日向上訴人購買系爭
    廠房及系爭土地，約定買賣價金為新台幣（下同）120萬元
    ，頭期款60萬元已交付上訴人親收，尾款60萬元則約定於所
    有權移轉登記完畢30日內付清，又因系爭土地為農地，故雙
    方另約定俟政府政令許可之下會同辦理所有權移轉登記，並
    簽訂不動產買賣契約書（下簡稱系爭買賣契約），而訴外人
    李碧蓮於74年3月7日將其於系爭買賣契約對上訴人所成立之
    債權讓與被上訴人，被上訴人除以口頭告知上訴人外，另以
    存證信函通知上訴人。嗣土地法刪除第30條之規定，開放農
    地得移轉予非自耕農身分之人，依系爭買賣契約之約定，上
    訴人移轉系爭土地所有權予被上訴人之履行期限屆至，被上
    訴人移轉所有權請求權之消滅時效，應自政府政令許可時起
    算，未逾15年消滅時效；又系爭土地並非農業發展條例之耕
    地，自無不能分割或不能移轉登記之事由，況系爭買賣契約
    並無分割之約定。上訴人雖已交付系爭廠房及系爭土地予被
    上訴人使用，惟被上訴人屢次向上訴人請求將系爭土地所有
    權移轉登記予被上訴人，上訴人卻拒絕辦理。因兩造均為不
    懂法律之人，故為如系爭買賣契約上記載買賣標的物之約定
    ，惟兩造真意應為買賣乙方（即上訴人）就系爭土地之應有
    部分，並非買賣特定部分之土地，縱認系爭買賣契約係約定
    買賣土地之特定部分，仍得請求上訴人移轉按特定部分比例
    計算之應有部分，被上訴人爰依系爭買賣契約法律關係，請
    求上訴人將系爭土地所有權移轉登記予被上訴人等語。
二、上訴人則以：上訴人已於93年7月23日以存證信函向被上訴
    人為解除系爭買賣契約之意思表示，被上訴人已於93年7月2
    6日收受該存證信函，故系爭買賣契約已於該日解除；另被
    上訴人於購買系爭土地時，因無自耕能力又未指定有自耕能
    力之人承受，且始終將農地作為工廠使用並出租他人營業，
    故系爭買賣契約應屬無效，並經以存證信函通知被上訴人，
    被上訴人不得再依系爭買賣契約主張權利。縱認系爭買賣契
    約尚未解除或認有效，因系爭買賣契約係於72年9月14日簽
    訂，被上訴人可尋找有自耕能力者登記以行使權利，被上訴
    人遲至93年才請求，顯已罹於15年之消滅時效，上訴人拒絕
    給付。再者，系爭買賣契約既約定買賣之標的物為「坐落八
    德鄉○○段471之6地號及同段477之9地號內由上訴人分割約
    120坪所有權全部出售予被上訴人如附圖所示，詳細面積依
    桃園地政事務所測量分割為準」，從而，本件買賣契約係以
    分割後之特定土地為買賣標的，即以土地分割為停止條件之
    買賣契約，該等土地係農地，上訴人於89年1月4日前因繼承
    而取得，依農業發展條例第16條第1項第3款規定，尚不得分
    割，且系爭買賣契約被上訴人所買受土地之面積為120坪，
    亦不符合農業發展條例第16條第1項分割後面積必須達到0點
    25公頃之規定，故該等土地目前尚不得分割，縱使將來得以
    分割，因共有人間並無分管或分割契約，分割結果上訴人未
    必分得如系爭買賣契約所約定之特定部分，故系爭買賣契約
    之停止條件尚未成就，被上訴人起訴請求上訴人移轉系爭土
    地所有權，於法無據等語，資為抗辯。
三、本件經原審判決上訴人應將系爭土地所有權應有部分移轉登
    記予被上訴人。上訴人就原審判決其敗訴部分提起上訴，聲
    明為：（一）原判決廢棄。（二）上開廢棄部分，被上訴人
    在第一審之訴駁回。被上訴人則聲明：上訴駁回。
四、兩造不爭執之事實（見原審93年7月2日、本院94年11月9日
    準備程序筆錄）
（一）上訴人為系爭土地之共有人，被上訴人與訴外人李碧蓮於
      72年9月14日，與上訴人簽訂系爭買賣契約，約定買賣價
      金為120萬元，頭期款60萬元被上訴人已交付上訴人收受
      ，尾款60萬元則約定於所有權移轉登記完畢30日內付清。
（二）訴外人李碧蓮嗣後將其於系爭買賣契約中對於上訴人之債
      權讓與被上訴人，並已將債權讓與之事實通知上訴人，上
      訴人拒絕將系爭土地所有權移轉登記予被上訴人。
（三）對於原審依系爭買賣契約核算面積應有部分比例（即同上
      段62地號應有部分30分之4、63地號應有部分12分之1）。
（四）上揭事實，並有兩造不爭執其形式真正（見原審及本院同
      上筆錄）之不動產買賣契約書、存證信函（以上均影本）
      及土地登記謄本、照片2幀附卷可稽（見原審卷第12至24
      頁），自堪信為真實。
五、本件經本院於94年2月18日、11月9日與兩造整理並協議簡化
    之爭點為（見本院同上筆錄，並依本院論述之先後順序而調
    整其次序，先此敘明）
（一）兩造所訂系爭買賣契約是否無效，上訴人於本院以此為上
      訴理由，是否違反民事訴訟法第447條之規定？上訴人得
      否以土地法第30條第1項規定(業經廢除)抗辯契約無效？
（二）系爭買賣契約是否業經上訴人合法解除？
（三）被上訴人基於系爭買賣契約之所有權移轉登記請求權是否
      罹於時效？
（四）系爭買賣契約所約定買賣之標的物究為土地之特定部分或
      應有部分？
（五）如兩造係約定買賣上開土地之特定部分，被上訴人得否請
      求上訴人將其所有上開土地之應有部分移轉登記與被上訴
      人？
（六）上訴人可否主張系爭買賣契約違反農業發展條例第16條第
      1項第3款之強制規定，契約為無效？
（七）參加原告行使優先承買權，則上訴人之上訴是否有理由？
六、茲分述如下：
（一）
  １、被上訴人主張上訴人於第二審提出契約無效為上訴理由，
      違反民事訴訟法第447條之規定，不應准許云云。經查，
      上訴人於原審提出之答辯狀已陳明系爭土地依規定尚不能
      為分割，是系爭買賣契約之條件尚未成就，民法第99條第
      1項規定，系爭買賣契約尚未發生效力等語（見原審卷第
      37頁），嗣於93年7月23日以桃園中路郵局第1312號存證
      信函表示因政府法令限制，雙方權益受損而予以解除買賣
      契約在案，同時在訴狀中主張農地限制買賣，被上訴人無
      資格承購農地，均有表示農地不得任意買賣，故於上訴後
      主張被上訴人於購買系爭土地時，因無自耕能力又未指定
      有自耕能力之人承受，且始終將農地作為工廠使用並出租
      他人營業，故系爭買賣契約應屬無效（見本院卷（一）第
      102至103頁），是上訴人於本院審理時再為前開契約無效
      之主張，顯係對於在第一審已提出之攻擊或防禦方法再為
      補充，尚非被上訴人所言上訴人於上訴本院後始提出新攻
      擊或防禦方法，被上訴人前開主張，無足採信。
  ２、上訴人復主張被上訴人於購買系爭土地時，因無自耕能力
      又未指定有自耕能力之人承受，且始終將農地作為工廠使
      用並出租他人營業，依土地法第30條第1項之規定（業經
      刪除），系爭買賣契約應屬無效，且以存證信函通知被上
      訴人云云，並提出存證信函影本（見本院卷（一）第125
      至126頁）以佐其說。惟按「以不能之給付為契約之標的
      ，如其不能情形可以除去，而當事人訂約時並預期於不能
      之情形除去後為給付者，依民法第二百四十六條第一項但
      書規定，固應認其契約仍然有效。惟在不能之情形除去前
      ，債權人尚不得據以對債務人為給付之請求」，有最高法
      院70年台上字第4537號判例意旨可參，依系爭買賣契約第
      11 條第2項「雙方同意俟政府政令許可之下會同辦理產權
      移轉登記」之約定，即本件已為不能情形可以除去，而當
      事人訂約時並已預期於不能之情形除去後為給付之約定，
      依民法第246條第1項但書之規定，契約仍然有效，更遑論
      土地法第30條第1項之規定，業於89年1月26日經修正全條
      刪除，而乏所據。上訴人上開所辯，並非可採。
（二）按契約一經成立，雙方均應受其拘束，除有合法原因外，
      不能任意解除。本件系爭買賣契約已告成立，為兩造所不
      爭執，上訴人雖抗辯稱：伊已將解除系爭買買契約之意思
      表示以存證信函通知被上訴人，系爭買賣契約應已解除云
      云，並提出存證信函及回執影本乙紙（見原審卷第114至1
      16頁）以佐其說，惟查，本件被上訴人並未同意與上訴人
      解除系爭買賣契約，而觀諸上訴人提出之存證信函，上訴
      人係以被上訴人拒絕與上訴人修改業已成立之系爭買賣契
      約，而主張解除契約，足見上訴人並非以合法之原因主張
      解除契約，本件系爭買賣契約既已成立，兩造均應受其拘
      束，上訴人又未以合法之原因，任意主張解除契約，並不
      生解除契約之效力，從而，上訴人抗辯已解除買賣契約云
      云，亦無足採信。
（三）按請求權，因15年間不行使而消滅；又按消滅時效，自請
      求權可行使時起算，民法第125條前段、第128條前段分別
      定有明文。本件兩造雖於72年9月14日簽訂系爭買賣契約
      ，然系爭土地為農地，而被上訴人未具自耕農之身分，土
      地法第30條第1項規定：「私有農地所有權之移轉，其承
      受人以能自耕者為限，並不得移轉為共有」，嗣於89年1
      月26日始修正全條刪除，如前所述，兩造於系爭買賣契約
      第11條第2項約定：「雙方同意俟政府政令許可之下會同
      辦理所有權移轉登記」，故被上訴人於89年1月26日土地
      法第30條修正刪除前，並不得向上訴人行使系爭土地所有
      權移轉登記請求權，自不得起算該請求權之時效期間，該
      請求權之時效期間應自89年1月26日被上訴人得行使其請
      求權之日起算，始符事理之常，而被上訴人係於93年5月
      25日提起本件訴訟，故被上訴人基於系爭買賣契約之所有
      權移轉登記請求權，尚難認已罹於消滅時效。上訴人抗辯
      被上訴人可尋找有自耕能力者登記以行使權利，被上訴人
      之所有權移轉登記請求權自該契約訂立之72年9月14日起
      算，迄今業已罹於消滅時效云云，亦乏所據。
（四）本件系爭買賣契約第2條約定之買賣標的物為：「八德鄉
      ○○○段477之6地號、477之9地號位置內由乙方（即上訴
      人）分割約120坪所有權全部出售予甲方（即被上訴人）
      如附圖所示，詳細面積依桃園地政事務所測量分割為準」
      等語，而系爭買賣契約之附圖則係在地籍圖謄本上標示一
      塊斜線之特定部分，有被上訴人提出之不動產買賣契約書
      、地籍圖謄本等影本（見原審卷第65至67頁）附卷可稽，
      而證人邱光輝（書立系爭買賣契約之代書）於原審到庭證
      稱：不是買持分，而是買120坪；地籍圖斜線部分並不是
      持分；兩造買賣就是斜線標示的那一塊等語（見原審卷第
      49至51頁），由系爭買賣契約所記載之文義、該契約附圖
      繪製之內容及證人邱光輝上開證言以觀，足見系爭買賣契
      約應屬特定土地之買賣，而非應有部分之買賣，故被上訴
      人主張兩造係買賣土地之應有部分一節，難予採信。
（五）
　１、惟按共有人將共有物特定之一部讓與他人，固為共有物之
　　　處分，其讓與非得共有人全體之同意，對於其他共有人不
　　　生效力，然受讓人得對於締約之共有人，依據債權法則而
　  　請求使其就該一部取得單獨所有權，對於不履行之締約人
    　除要求追償定金或損害賠償外，亦得請求使其取得按該一
      部計算之應有部分，與他共有人繼續共有之關係（最高法
      院55年度台上字第3267號判例意旨參照）。本件兩造雖約
      定買賣特定部分土地，但上訴人係與其他共有人共有坐落
      桃園縣八德市○○段62、63地號土地，上訴人尚未取得特
      定部分土地前，被上訴人仍得請求上訴人移轉按該特定部
      分比例計算之應有部分，由被上訴人與他共有人繼續共有
      之關係，至屬灼然。
  ２、上訴人復主張本件係共有土地中特定部分所有權移轉登記
      之請求，訴訟標的對於共有人全體必須合一確定云云，並
      援引最高法院70年度台上字第2381號判決以佐其說，惟被
      上訴人於原審係基於不動產買賣契約，請求上訴人依民法
      第348條第1項規定及系爭買賣契約之約定，將系爭買賣標
      的物土地移轉登記予被上訴人所有，係請求履行買賣契約
      給付之訴訟，並非共有人間就共有土地特定部分所有權移
      轉登記之請求，故無共有人全體必須合一確定之情事，上
      訴人此部分之主張，亦無理由。
（六）上訴人另抗辯系爭土地係農地，上訴人於89年1月4日前因
      繼承而取得，依農業發展條例第16條第1項第3款規定，尚
      不得分割，且系爭買賣契約所約定特定部分之土地面積未
      達農業發展條例第16條第1項規定之0點25公頃，不得分割
      ，故系爭買賣契約停止條件未成就云云，惟按系爭買賣契
      約之標的雖為土地之特定部分，被上訴人仍得請求上訴人
      移轉登記按該特定部分比例計算之應有部分，已如前述，
      本件被上訴人既未請求分割系爭土地，即無違反農業發展
      條例第16條規定之問題，故上訴人之前開抗辯亦無理由。
（七）依系爭土地核算上訴人可分得桃園縣八德市○○段62、63
      地號土地之面積，共計368點75平方公尺【計算式：（136
      3.46×4/30）＋（2243.46×1/12）＝368.75】，即111點
      55坪【計算式：368.75×0.3025＝111.55】，而系爭買賣
      契約係約定上訴人應移轉登記上開土地120坪予被上訴人
      ，上訴人於上開二筆土地應有部分核算之面積（即同上段
      62地號應有部分30分之4、63地號應有部分12分之1）並不
      爭執，且亦未逾被上訴人基於系爭買賣契約所得請求之範
      圍，被上訴人又已交付上訴人頭期款60萬元（尾款60萬元
      兩造約定於辦理移轉登記後30日內給付），被上訴人原得
      依法為前開訴之聲明之請求，惟因主參加原告戊○○○、
      甲○○、丙○○、丁○○（下簡稱戊○○○等4人）為坐
      落桃園縣八德市○○段62地號土地之共有人，主參加原告
      戊○○○、丙○○、丁○○（下簡稱戊○○○等3人）為
      坐落桃園縣八德市○○段63地號土地之共有人，其等就上
      開土地均主張共有人之優先承購權，因於法有據（理由詳
      如主參加之訴部分）。從而，被上訴人請求上訴人移轉登
      記系爭土地，即無理由。
貳、主參加之訴方面
一、按「就他人間之訴訟標的全部或一部，為自己有所請求，或
    主張因訴訟之結果，自己之權利將被侵害者，得於本訴訟繫
    屬中以其當事人兩造為共同被告，向該第一審法院起訴。前
    項情形，如本訴訟繫屬於第二審法院者，亦得於言詞辯論終
    結前向該第二審法院起訴」，民事訴訟法第54條定有明文。
    戊○○○等4人主張參加被告己○○○（下簡稱己○○○）
    依買賣之法律關係，請求參加被告乙○○（下簡稱乙○○）
    履行系爭土地所有權移轉登記，現繫屬於第二審法院審理中
    ，因戊○○○等4人依土地法第34條之1第4項享有共有人之
    優先承購權，對參加被告間之訴訟標的全部，參加原告等均
    有所請求，乃以己○○○與乙○○為共同被告提起主參加之
    訴，請求判決如下述訴之聲明，核與主參加之訴之要件相符
    ，應予准許，合先敘明。
二、戊○○○等4人起訴主張：參加被告間訂立系爭買賣契約後
    ，迄未通知參加原告行使優先承購權，參加原告即無從知悉
    ，則時效無從起算；己○○○應係無權占有，參加原告於參
    加被告間涉訟期間始知悉此一情事而行使優先承購權，係主
    張自己合法權利，並非以損害他人之權利為目的。並聲明（
    一）確認己○○○就系爭土地對乙○○之所有權移轉登記請
    求權不存在。（二）確認戊○○○等4人就坐落桃園縣八德
    市○○段62地號，面積：1363.46平方公尺，應有部分4/30
    之土地有優先承購權存在。乙○○應就本項土地與戊○○○
    等4人訂立條件如72年9月14日乙○○與己○○○、李碧蓮所
    訂立不動產買賣契約之書面契約，並將本項土地移轉登記與
    戊○○○等4人。（三）確認戊○○○等3人就坐落桃園縣八
    德市○○段63地號，面積：2243.46平方公尺，應有部分1/1
    2之土地有優先承購權存在。乙○○應就本項土地與戊○○
    ○等3人訂立條件如72年9月14日乙○○與己○○○、李碧蓮
    所訂立不動產買賣契約之書面契約，並將本項土地移轉登記
    與戊○○○等3人。
三、乙○○則以：參加被告間系爭買賣契約未通知共有人，共有
    人依土地法規定主張權利無意見等語，資為抗辯。
四、己○○○則以：系爭買賣契約固屬共有人出賣其應有部分，
    依土地法第34條之1第4項規定，他共有人得以同一價格優先
    承購，惟此優先購買權屬債權性質，為一買賣契約訂立請求
    權，參加原告等遲於94年2月14日始行使權利，顯已罹於時
    效而消滅；參加原告等實際上係居住於系爭土地上之共有人
    ，乙○○於72年9月15日將系爭土地及系爭廠房出售予伊，
    伊使用系爭土地及系爭廠房迄今已22年餘，參加原告等無由
    諉稱不知此一事實，而於本案訴訟即將終結之際，提起本件
    主參加訴訟行使權利，顯違背誠實及信用之方法，顯然係以
    損害他人為主要目的，違反民法第148條規定，自不應准許
    ，伊使用系爭土地及系爭廠房之現況，法律應予維持；故參
    加原告等依土地法第34條之1主張優先承購權無理由等語，
    資為抗辯。並聲明：參加原告之訴駁回。
五、兩造不爭執之事實
（一）戊○○○等4人主張己○○○依買賣之法律關係，訴請乙
      ○○履行系爭土地所有權移轉登記，上開事件業經第一審
      判決，經乙○○提起上訴，現繫屬於本院審理中。
（二）戊○○○等4人為坐落桃園縣八德市○○段62地號土地之
      共有人，戊○○○等3人為坐落桃園縣八德市○○段63地
      號土地之共有人。
（三）上揭事實，並有戊○○○等4人之起訴狀、桃園縣八德地
      政事務所函覆後附之土地登記謄本附卷可稽（見本院卷（
      一）第140頁以下），自堪信為真實。
六 、本件經本院於94年11月9日與兩造整理並協議簡化之爭點為
    （見本院同上筆錄，並依本院論述之先後順序而調整其次序
    ，先此敘明）
（一）參加原告等之優先承購權是否已罹於時效？
（二）參加原告等行使優先承購權有無權利濫用？
七、茲分述如下：
（一）戊○○○等4人、戊○○○等3人分別就系爭土地主張有土
      地法第34條之1第4項之優先承購權，且已以共有人之地位
      表示優先承購之事實，業據其等訴訟代理人於本院到庭陳
      述在卷（見本院卷（一）第137頁），並據其等提出主參
      加訴訟狀、94年3月4日桃園二支郵局第151號存證信函、
      起訴狀為證（見本院卷（一）第117至118頁、第122頁、
      卷（二）第頁），復有本院函調系爭土地之土地謄本及戊
      ○○○等4人所提系爭土地之舊土地謄本在卷足憑（見本
      院卷（一）第140頁以下、卷（二）第133頁以下），乙○
      ○、己○○○對之亦不爭執，應認戊○○○等4人、戊○
      ○○等3人分別就系爭土地有優先承購權。
（二）按當事人主張有利於己之事實者，就其事實有舉證之責任
      ，民事訴訟法第277條本文定有明文。己○○○主張戊○
      ○○等4人之優先承購權已罹於時效云云，然為戊○○○
      等4人所否認，辯稱系爭買賣契約訂約時，並未通知戊○
      ○○等4人，係於訴訟期間之本院人員至現場勘驗時，始
      知有此情事，並已通知行使優先承買權等語，並提出存證
      信函乙紙（見本院卷（一）第122頁）為證，故依前揭說
      明，自應由己○○○就此有利於己之事實，負舉證責任，
      惟己○○○對此未舉證以實其說，而乙○○訴訟代理人復
      於本院審理時陳稱：土地買賣雙方都沒有通知共有人等語
      （見本院卷（二）第23頁）屬實。經查，本院確曾於94年
      1月20日至現場履勘系爭土地上廠房之坐落位置地號、面
      積，觀諸參加原告係於同年3月4日始寄出前開存證信函，
      足證參加原告主張其係於本院審理中始知悉上情，並行使
      優先承購權，洵堪認定。按民法第128條規定，消滅時效
      自請求權可行使時起算，所謂請求權可行使時，乃指權利
      人得行使請求權之狀態而言。至於義務人實際上能否為給
      付，則非所問，亦有最高法院63年台上字第1885號判例足
      憑，經查，買賣雙方即參加被告雖於72年9月14日訂立系
      爭買賣契約，嗣並無任何證據足證其等有通知系爭土地之
      共有人即參加原告等要否行使優先承買權，揆諸前開條文
      及判例意旨，自難遽為不利參加原告之認定，而認其等之
      請求權，已罹於時效。己○○○所辯，委無足取。
（三）戊○○○等4人、戊○○○等3人分別就系爭土地有優先承
      購權，已如前述，並於知悉參加被告間訂立系爭買賣契約
      後即94年3月4日以存證信函催告乙○○，聲明願就同一價
      格同意購買，請前來簽約，不得將持分土地移轉己○○○
      等語，有存證信函在卷可稽（見本院卷（一）第122頁）
      ，復以起訴狀繕本送達為主張優先承購權之意思表示，亦
      有起訴狀繕本、送達證書在卷為憑，顯已合法行使優先承
      購權，當屬權利之正當行使；而因己○○○抗辯參加原告
      依土地法第34條之1主張優先承購權為無理由，故參加原
      告即有提起本件訴訟之必要。故戊○○○等4人、戊○○
      ○等3人分別就同前段62、63地號土地之應有部分訴請：
      （１）確認己○○○對乙○○就前開土地應有部分移轉登
      記請求權不存在，（２）確認戊○○○等4人、戊○○○
      等3人就系爭土地應有部分有優先承購權存在，乙○○應
      與戊○○○等4人、戊○○○等3人分別就前開土地之應有
      部分訂立條件如系爭買賣契約之書面契約，
      （３）並請求將前開土地應有部分移轉登記與伊等，即屬
      正當。己○○○另抗辯參加原告等行使優先承購權有權利
      濫用云云，非有理由。
參、綜上所述，參加原告主張依土地法第34條之1第4項之規定，
    訴請：（１）確認己○○○對乙○○就前開土地應有部分移
    轉登記請求權不存在，（２）確認戊○○○等4人、戊○○
    ○等3人就系爭土地應有部分有優先承購權存在，乙○○應
    與戊○○○等4人、戊○○○等3人分別就前開土地應有部分
    訂立條件如系爭買賣契約之書面契約，（３）並請求將前開
    土地應有部分移轉登記與伊等，即屬有理，應予准許，爰判
    決如主文第1、2、3項所示。至被上訴人即參加被告己○○
    ○就本件訴訟請求上訴人即參加被告乙○○將系爭土地應有
    部分移轉登記與伊，即有未合，原審為被上訴人即參加被告
    己○○○勝訴之判決，容有未洽，上訴人即參加被告乙○○
    指摘原判決不當，求予廢棄改判，為有理由，自應由本院予
    以廢棄改判，如主文第4、5項所示。
肆、本件事證已臻明確，兩造其餘之攻擊防禦方法，經斟酌後或
    與本件無涉，或不足以影響本判決之結果，無庸詳予論列，
    併此敘明。
伍、據上論結，本件本案訴訟上訴部分，上訴為有理由，主參加
    訴訟部分，參加原告之訴有理由，依民事訴訟法第450條、
    第54條、第78條，判決如主文。
中　　華　　民　　國　　94　　年　　11　　月　　23　　日
                  民事第15庭審判長法  官   許正順
                                  法  官   張  蘭
                                  法  官   鍾任賜
正本係照原本作成。
如不服本判決，應於收受送達後20日內向本院提出上訴書狀，其
未表明上訴理由者，應於提出上訴後20日內向本院補提理由書狀
（均須按他造當事人之人數附繕本）上訴時應提出委任律師或具
有律師資格之人之委任狀；委任有律師資格者，另應附具律師資
格證書及釋明委任人與受任人有民事訴訟法第466條之一第一項
但書或第二項（詳附註）所定關係之釋明文書影本。
中　　華　　民　　國　　94　　年　　11　　月　　25　　日
　　　　　　　　　　　　　　　　　書記官   鐘秀娥
附註：
民事訴訟法第四百六十六條之一（第一項、第二項）：
對於第二審判決上訴，上訴人應委任律師為訴訟代理人。但上訴
人或其他法定代理人具有律師資格者，不在此限。
上訴人之配偶、三親等內之血親、二親等內之姻親，或上訴人為
法人、中央或地方機關時，其所屬專任人員具有律師資格並經法
院認為適當者，亦得為第三審訴訟代理人。
